【裁判字號】    89,台上,111
【裁判日期】    890113
【裁判案由】    偽造文書
【裁判全文】
最高法院刑事判決                                八十九年度台上字第一一一號
    上  訴  人  甲○○
右上訴人因偽造文書案件，不服台灣高等法院花蓮分院中華民國八十六年十二月四日
第二審判決（八十六年度上訴字第三八○號，起訴案號：台灣花蓮地方法院檢察署八
十五年度偵字第四二○七號、八十六年度偵字第一九九九號），提起上訴，本院判決
如左：
    主  文
原判決關於甲○○部分撤銷，發回台灣高等法院花蓮分院。
    理  由
本件原判決認定上訴人甲○○之父邱賢男於民國八十一年四月十九日死亡，遺留有花
蓮縣壽豐鄉○○段三○八號土地一筆（及未保存登記之地上建物）等遺產。詎上訴人
佯稱欲代辦繼承登記，而向乃母鄧得妹及其弟妹邱朝信、邱美月取得印鑑、印鑑證明
書，即囑咐不知情之代書陳鳳珠（已判處無罪確定）代寫繼承協議書，再由上訴人盜
用上述印鑑偽造完成該份協議書。並委由陳鳳珠於同年八月八日向花蓮縣花蓮市地政
事務所申請辦理繼承登記，由上訴人一人登記為上述土地所有權人，詐得鄧得妹等人
之土地所有權共有部分等情，乃撤銷第一審關於上訴人部分之判決，改判仍論處上訴
人行使偽造私文書，足以生損害於公眾及他人（累犯）罪刑。固非無見。
惟查(一)、第一審檢察官起訴意旨，僅謂上訴人意圖單獨繼承上揭土地（及地上建物）
不動產，向乃母及弟妹佯稱代辦共同繼承之登記而取得印鑑及印鑑證明，隨即交予代
書陳鳳珠向花蓮地政事務所辦理繼承登記，經該地政事務所登記上訴人為所有權人，
而侵占鄧得妹、邱朝信、邱美月之應繼分等情，並未指訴上訴人有何偽造「繼承協議
書」之事實。乃原審超出起訴事實之範圍，認定上訴人併犯有此偽造私文書之犯行，
又未說明其何以得併予審判之理由，自嫌理由不備。(二)、原判決理由論述上訴人所為
，係牽連犯刑法第二百十六條、第二百十條行使偽造私文書罪、及第二百十四條使公
務員登載不實罪，並未言及上訴人犯有詐欺罪責，乃其事實欄竟記載「甲○○遂詐得
鄧得妹等人之土地所有權共有部分」（見原判決第一頁背面第十六行），似認上訴人
亦有詐欺罪刑，前後認定不一，自屬理由矛盾之違誤。(三)、刑事訴訟法第三百條所謂
得就起訴之犯罪事實變更檢察官所引應適用之法條，係指法院於不妨害事實同一之範
圍內，得自由認定事實適用法律而言。本件檢察官起訴事實係謂，上訴人佯稱代辦共
同繼承登記，取得鄧得妹等三人之印鑑及印鑑證明，而委由陳鳳珠辦理登記其一人為
所有權人，而「侵占」鄧得妹等三人之應繼分，因認「上訴人犯有侵占及詐欺罪嫌」
。乃原判決認定上訴人佯稱代辦繼承登記而取得鄧得妹等三人印鑑、印鑑證明書，再
偽造繼承協議書，辦理繼承土地登記，而「詐」得鄧得妹等人之土地所有權共有部分
等情，而認「上訴人犯行使偽造私文書及使公務員登載不實二罪」。二者論述之犯罪
事實似非完全一致，究否事實同一，尚非無然無疑。乃原判決並未詳其理由，僅泛
詞：「公訴意旨認被告係觸犯刑法第三百三十九條第一項及第三百三十五條第一項之
罪，起訴法條尚有未洽，應予變更。」（見原判決第三頁第十三、十四行）以為交代
，尚屬理由不備之疏誤。上訴人上訴意旨，指摘原判決不當，非無理由，應認有發回
更審之原因。
據上論結，應依刑事訴訟法第三百九十七條、第四百零一條，判決如主文。
中      華      民      國    八十九    年      一      月     十三     日
                              最高法院刑事第八庭
                                  審判長法官  吳  雄  銘
                                        法官  池  啟  明
                                        法官  石  木  欽
                                        法官  郭  毓  洲
                                        法官  吳  三  龍
      右正本證明與原本無異
                                              書  記  官
中      華      民      國    八十九    年      一      月              日


司法院資訊處製作；財團法人民間司法改革基金會備份。
